ACORDAO-COMPLETO-2337574

ACÓRDÃO 2269/2019 ATA 6/2019 - PRIMEIRA CÂMARA

VISTOS, relatados e discutidos estes autos de tomada de contas especial instaurada em decorrência da omissão no dever de prestar contas dos recursos repassados à Secretaria de Estado de Justiça e Direitos Humanos do Pará por meio do Convênio 15/2014, Siafi (683346) , celebrado com a antiga Secretaria de Direitos Humanos da Presidência da República – atual Ministério da Mulher, da Família e dos Direitos Humanos – que teve por objeto a manutenção do Programa de Proteção a Vítimas e Testemunhas Ameaçadas de Morte no Estado do Pará (Provitas) , 
ACORDAM os Ministros do Tribunal de Contas da União, reunidos em sessão da Primeira Câmara, ante as razões expostas pelo Relator, em:
	9.1. considerar revel, para todos os efeitos, o Sr. Michell Mendes Durans da Silva (CPF XXX.347.102-XX) , dando-se prosseguimento ao processo, nos termos do art. 12, § 3º, da Lei 8.443/1992;
	9.2. julgar irregulares as contas do Sr. Michell Mendes Durans da Silva (CPF XXX.347.102-XX) , com fundamento nos arts. 1º, inciso I, 16, inciso III, alíneas “a” e “c”, da Lei 8.443/1992, c/c os arts. 19 e 23, inciso III, da mesma lei, condenando-o ao pagamento da quantia a seguir especificada, com fixação do prazo de quinze dias, a contar da notificação, para comprovar, perante este Tribunal (art. 214, III, a, do Regimento Interno) , o recolhimento da dívida aos cofres do Tesouro Nacional, atualizada monetariamente e acrescida dos juros de mora, calculados a partir das datas indicadas, até a data do recolhimento, na forma da legislação em vigor:
	VALOR ORIGINAL (R$) 
	DATA DA OCORRÊNCIA

	161.647,55
	06/04/2015

	377.177,62
	14/05/2015

9.3. aplicar ao Sr. Michell Mendes Durans da Silva (CPF XXX.347.102-XX) a multa prevista no art. 57 da Lei 8.443/1992, no valor de R$ 150.000,00 (cento e cinquenta mil reais) , com a fixação do prazo de quinze dias, a contar da notificação, para comprovar, perante este Tribunal (art. 214, inciso III, alínea “a”, do Regimento Interno) , o recolhimento da dívida aos cofres do Tesouro Nacional, atualizada monetariamente desde a data do presente acórdão até a data do efetivo recolhimento, se paga após o vencimento, na forma da legislação em vigor;
9.4. autorizar, desde logo, nos termos do art. 28, inciso II, da Lei 8.443/1992, a cobrança judicial das dívidas, caso não atendidas as notificações; e
9.5. dar ciência da presente deliberação à Procuradoria da República no Estado do Pará, nos termos do § 3º do art. 16 da Lei 8.443/1992, para adoção das medidas que considere cabíveis.

Tomada de contas especial instaurada em decorrência da omissão no dever de prestar contas dos recursos repassados à Secretaria de Estado de Justiça e Direitos Humanos do Pará por meio de convênio celebrado com a antiga Secretaria de Direitos Humanos da Presidência da República  atual Ministério da Mulher, Família e Direitos Humanos , que teve por objeto a manutenção do Programa de Proteção a Vítimas e Testemunhas Ameaçadas de Morte no Estado do Pará (Provitas).

Primeira Câmara

Secretaria de Direitos Humanos da Presidência da República (atual Ministério da Mulher, da Família e dos Direitos Humanos).

3. Responsável: Michell Mendes Durans da Silva (CPF XXX.347.102-XX).

13.1. Ministros presentes: Walton Alencar Rodrigues (Presidente), Benjamin Zymler, Bruno Dantas e Vital do Rêgo.
13.2. Ministros-Substitutos presentes: Augusto Sherman Cavalcanti (Relator) e Weder de Oliveira.

MICHELL MENDES DURANS DA SILVA

AUGUSTO SHERMAN

Adoto, como relatório, a instrução elaborada no âmbito da Secretaria de Controle Externo da Previdência, do Trabalho e da Assistência Social, que contou com a anuência dos dirigentes da unidade técnica (peças 34-36) :
“INTRODUÇÃO 
Cuidam os autos de tomada de contas especial instaurada pelo Ministério dos Direitos Humanos, em desfavor do Sr. Michell Mendes Durans da Silva, Secretário de Estado de Justiça e Direitos Humanos do Pará, em razão de omissão no dever de prestar contas quanto aos recursos repassados à Secretária de Estado de Justiça e Direitos Humanos do Pará por força do Convênio 015/2014, Siafi (683346) , celebrado com o antigo Ministério das Mulheres, da Igualdade Racial, da Juventude e dos Direitos Humanos – atual Ministério dos Direitos Humanos - que teve por objeto a manutenção do Programa de Proteção a Vítimas e Testemunhas Ameaçadas de Morte no Estado do Pará (Provitas) . 
HISTÓRICO 
2. Conforme disposto na cláusula do termo de convênio, foram previstos R$ 1.050.308,14 (um milhão, cinquenta mil, trezentos e oito reais e quatorze centavos) para a execução do objeto, dos quais R$ 538.825,17 seriam repassados pelo concedente e R$ 511.482,97 corresponderiam à contrapartida. 
3. Os recursos federais foram repassados em duas parcelas, mediante as ordens bancárias de nº 2015OB801000 (peça 10, fl. 25) e de nº 2015OB801526 (peça 11, fl. 6) , nos valores de R$ 161.647,55 e R$ 377.177,62, emitidas em 6/4/2015 e 14/5/2015, respectivamente. 
4. O ajuste vigeu no período de 30/12/2014 a 10/08/2015. Por meio do Oficio 44/2015/SEI/SGPDH/SDH-PR, de 19/08/2015, (peça 12, fls. 5 e 6) previu-se a apresentação da prestação de contas até o dia 9/10/2015. O mencionado Ofício foi reiterado por meio do Ofícios nº 4855 e 6920/2015/SEI/CGC/SGPDH, de 3/11/2015 e 28/12/2015 (peça 12, fls. 9 e 10 e 13 e 14) , por meio dos quais ficou estabelecido como data limite para apresentação da prestação de contas, quinze dias a contar do recebimento do Aviso de Recebimento (AR) do Ofício 6920/2015/SEI/CGC/SGPDH. 
5.  Observou-se que o órgão instaurador, conforme disposto na alínea ‘a’ do inciso II do art. 10 da Instrução Normativa/TCU 71/2012, adotou medidas no sentido de cobrar a prestação de contas do Convênio 015/2014, tendo em vista que a vigência do Convênio se encerrou em 10/8/2015 e a primeira notificação de cobrança data de 19/8/2015. 
6.  O órgão instaurador, antes da abertura da TCE, notificou os agentes responsáveis por meio dos Ofícios 44/2015/SEI/SGPDH/SDH-PR, 4855/2015/SEI/CGC/SGPDH e 6920/2015/SEI/CGC/SGPDH. No entanto, não houve a apresentação da prestação de contas final e nem a devolução dos recursos repassados, motivos pelos quais instaurou-se a presente TCE.
7.  No Relatório de Tomada de Contas Especial nº 12/2016, acostado às fls. 47-50 da peça 12 e fls. 1 a 3 da peça 13, foram apresentados como responsáveis solidários pelo dano causado ao erário os Senhores José Acriano Brasil Junior, exSecretário (Gestão: 2011- 2014) ; Michell Mendes Durans da Silva, Secretário (Gestão: 2015-atual) ; Simão Robison de Oliveira Jatene, Governador, (Gestões: 2011-2014 e 2015-2018) ; e a Secretaria de Justiça e Direitos Humanos do Estado do Pará, em razão da omissão no dever de prestar contas do Convênio 015/2014.
8. Conforme peça 13, fls. 23 a 25 e fl. 27, os responsáveis do Convênio 015/2014, que possui número Siafi (683346) , mencionados no parágrafo anterior, foram inscritos no Siafi na situação ‘inadimplente’. 
9. O Ministério da Transparência, Fiscalização e Controladoria-Geral da União (CGU) manifestou-se por meio de Auditoria de Tomada de Contas Especial, presente à Peça 13 fls. 33 a 39. Nesta auditoria, a CGU retirou a responsabilidade do Governador Simão Robison de Oliveira Jatene, sob a alegação de que o mesmo não praticou atos de gestão em relação ao Convênio 015/2014, sendo a sua função de agente político e não de agente administrativo. 
10. Por sua vez, a Auditoria de Tomada de Contas Especial da CGU concluiu que os Senhores José Acriano Brasil Júnior e Michell Mendes Durans da Silva, bem como a Secretaria de Justiça e Direitos Humanos do Estado do Pará, encontram-se, solidariamente, em débito com a Fazenda Nacional. 
11. Por meio do Certificado de Auditoria 2 de 2017, a CGU certificou a irregularidade das contas tratadas neste processo (peça 13, fl. 39) . Levando em consideração a manifestação da Coordenação-Geral de Auditoria de Pessoal, consubstanciada no Relatório e no Certificado de Auditoria, o Diretor de Auditoria de Governança e Gestão da CGU concluiu pela irregularidade das presentes contas (peça 13, fls. 40) . 
12. Por meio do Pronunciamento Ministerial (peça 13, fls. 46 e 47) , e em conformidade com o disposto no artigo 52 da Lei 8.443/92, a Ministra de Estado dos Direitos Humanos atestou haver tomado conhecimento do processo de Tomada de Contas Especial, bem como das conclusões contidas no Relatório de Auditoria 2/2017, do Ministério da Transparência, Fiscalização e Controle, do Certificado de Auditoria e no Parecer do Dirigente do Órgão de Controle, cuja opinião foi pela irregularidade das contas. 
13. O sistema Processus indicou que existem mais dois processos de TCE instauradas contra o responsável Michell Mendes Durans da Silva, ambos estão em aberto, decorrentes de irregularidades em outros convênios. Tendo em vista que a presente TCE é de convênio distinto aos demais processos que tramitam nesta Corte, dar-se-á prosseguimento ao trâmite.
14. Verificou-se, por meio das peças do processo, que o presente caso não enseja o arquivamento, pois: 
não se passaram dez anos desde o fato gerador; 
o valor do débito está acima do limite de instauração; 
 os recursos são federais; 
existe indicio de fato motivador da instauração de TCE – a omissão no dever de prestar contas; 
existe a participação de agente público na qualidade de responsável: o Secretário de Justiça e Direitos Humanos do Estado do Pará;
existe nexo de causalidade: conduta omissiva que gera presumidamente o dano ao erário;
inexistência, nos autos, de impedimento à defesa;
não há excludente de ilicitude em relação ao dever de prestar contas. 
EXAME TÉCNICO 
Irregularidade – Não comprovação da boa e regular aplicação dos recursos federais presumida pela omissão de prestação de contas do Convênio 015/2014 
15.  A presente TCE foi instaurada pelo concedente, então Ministério das Mulheres, da Igualdade Racial, da Juventude e dos Direitos Humanos – atual Ministério dos Direitos Humanos – em razão da omissão no dever de prestar contas por parte dos responsáveis pelo Convênio 015/2014, que teve por objeto a manutenção do Programa de Proteção a Vítimas e Testemunhas Ameaçadas de Morte no Estado do Pará (Provitas) . 
16.  A omissão no dever de prestar contas representa violação de princípio fundamental da República, presente na Constituição Federal, artigo 70, parágrafo único, c/c artigo 93 do Decreto-lei 200/1967, que determinam a obrigatoriedade de prestar contas para qualquer pessoa física ou jurídica, pública ou privada, que utilize, arrecade, guarde, gerencie ou administre dinheiros, bens e valores públicos ou pelos quais a União responda, ou que, em nome desta, assuma obrigações de natureza pecuniária.
17. Por sua vez, o artigo 11, inciso VI, da Lei 8.429/1992 considera ato de improbidade administrativa deixar de prestar contas quando o responsável esteja obrigado a fazê-lo.
18. O órgão instaurador, antes da abertura da TCE, notificou os agentes responsabilizados por meio dos Ofícios 44/2015/SEI/SGPDH/SDH-PR (peça 12, fls. 5 e 6) , 4855/2015/SEI/CGC/SGPDH (peça 12, fls. 9 e 10) e 6920/2015/SEI/CGC/SGPDH (peça 12, fls. 13 e 14) . No entanto, terminado os prazos estipulados nos mencionados Ofícios, não houve a apresentação da prestação de contas final e nem a devolução dos recursos repassados, motivos pelos quais instaurou-se a presente TCE.
19. Destaca-se que a presente instrução concorda com a Auditoria de Contas Especial da CGU em relação à desconsideração da responsabilidade do Governador Simão Robison de Oliveira Jatene, dado que o mesmo não realizou nenhum ato de gestão em relação ao Convênio 015/2014, Siafi (683346) , uma vez que a atuação do Governador manteve-se adstrita ao campo político, não se estendendo ao campo administrativo ou de gestão. 
20. Por sua vez, de forma complementar ao proposto pela CGU, considera-se, também, que não deve ser considerada como responsável solidária a Secretaria de Justiça e Direitos Humanos do Estado do Pará, dado que a omissão no dever de prestar contas é uma irregularidade que recai sobre o agente (pessoa física) , aquele que tem o dever de prestar as contas, em nome próprio ou como representante da pessoa jurídica a que está vinculado. Destaca-se que para o presente caso os responsáveis pelos atos de gestão dessa entidade – os Secretários – já estão sendo objeto de responsabilização.
21. A partir dos elementos constantes dos autos, foi possível verificar que os recursos repassados por força do ajuste foram integralmente gastos na gestão do Sr. Michell Mendes Durans da Silva, também responsável pelo encaminhamento da prestação de contas ao concedente. 
22. Assim, ao término da instrução inicial a cargo desta Secex Previdência, foi proposto o seguinte:
realizar a citação do Sr. Michell Mendes Durans da Silva (CPF: XXX.347.102-XX) , Secretário de Justiça e Direitos Humanos do Estado do Pará, com fundamento nos arts. 10, § 1º, e 12, incisos I e II, da Lei 8.443/1992 c/c o art. 202, incisos I e II, do RI/TCU, para que, no prazo de quinze dias, apresente alegações de defesa e/ou recolha aos cofres do Tesouro Nacional/cofre credor as quantias abaixo indicadas, atualizadas monetariamente a partir das respectivas datas até o efetivo recolhimento, abatendo-se na oportunidade a quantia eventualmente ressarcida, na forma da legislação em vigor, em decorrência da não comprovação da boa e regular aplicação dos recursos federais recebidos, em face da omissão no dever de prestar contas dos valores transferidos por força do Convênio 015/2014, Siafi (683346) , celebrado entre o Ministério das Mulheres, da Igualdade Racial, da Juventude e dos Direitos Humanos – atual Ministério dos Direitos Humanos - e a Secretária de Estado de Justiça e Direitos Humanos do Pará;
	VALOR ORIGINAL (R$) 
	DATA DA OCORRÊNCIA

	161.647,55
	6/4/2015

	377.177,62
	14/5/2015

    Valor atualizado até 30/8/2017: R$ 616.109,04
informar o responsável de que, caso venha a ser condenado pelo Tribunal, os débitos ora apurados serão acrescidos de juros de mora, nos termos do § 1º do art. 202 do RI/TCU.
23. A proposta em comento obteve a concordância do Ministério Público junto ao TCU (Peça 17) e do Senhor MinistroRelator Augusto Sherman Cavalcanti, que acrescentou as seguintes considerações (Peça 20) : 
Quanto à responsabilização, não há reparos à análise promovida. De fato, os documentos constantes dos autos indicam que a execução do convênio e também o prazo para apresentação da prestação de contas ocorreram durante a gestão do atual secretário, Sr. Michell Mendes Durans da Silva, a quem cabe responder pela não comprovação da boa e regular aplicação dos recursos federais recebidos, em face da omissão no dever de prestar contas. 
Chamo a atenção, todavia, para o recente Memorando-Circular nº 43/2017 – Segecex, o qual informara sobre a alteração do modelo de citação por omissão, em razão da Comunicação por mim apresentada ao Plenário, na sessão de 2/8/2017, a respeito da responsabilização de gestores que apresentam intempestivamente suas prestações de contas. 
A principal alteração refere-se à necessidade de promover, além da citação pela ‘não comprovação da boa e regular aplicação dos recursos em razão da omissão no dever de prestar contas’, a audiência pelo ‘não cumprimento do prazo originalmente estipulado para prestação de contas’, esclarecendo que a não apresentação de razões de justificativa quanto a essa falha poderá ensejar a aplicação de sanções e o julgamento pela irregularidade das contas. 
Nesse sentido, determino a realização da citação e da audiência do Sr. Michell Mendes Durans da Silva, atual Secretário de Justiça e Direitos Humanos do Estado do Pará, nos termos do modelo disponibilizado pela Segecex.
24. A Audiência foi comunicada, ao responsável arrolado nos autos, por meio do Ofício 1046/2017-TCU/Secex Previdência datado de 22/11/2017 (Peça 22) .
25. A Citação foi comunicada ao responsável por meio do Ofício 1109/2017-TCU/Secex Previdência, de 6/12/2017 (Peça 27) .
26. Em 21/12/2017, o responsável solicitou, por meio do Ofício 527/2017 - NUPLAN/SEJUDH, a prorrogação do prazo estabelecido pelo TCU para o encaminhamento de suas razões de justificativa (Peça 30) , sendo o pleito deferido (Peça 31) e comunicado por meio do Ofício 0044/2018-TCU/Secex Previdência, datado de 12/1/2018 (Peça 32) .
27. Assim, os referidos prazos estabelecidos para a Audiência e a Citação foram prorrogados por 15 (quinze) dias, contados a partir do término dos prazos inicialmente concedidos, nos termos do parágrafo único do artigo 183 do Regimento Interno do TCU e do art. 19, § 6º, da Resolução-TCU 170/2004.
28. Embora este E. Tribunal tenha concordado com a prorrogação solicitada dos prazos, o responsável não apresentou, até o momento desta instrução, suas razões de justificativa ou a comprovação do recolhimento dos valores em comento, razão pela qual passa a ser considerado REVEL no âmbito destes autos.
29. Assim, consideramos irregulares as contas do Sr. Michell Mendes Durans da Silva (CPF: XXX.347.102-XX) , Secretário de Justiça e Direitos Humanos do Estado do Pará, para condená-lo, ao pagamento da quantia a seguir especificada, atualizada monetariamente e acrescida dos juros de mora, conforme a proposta de encaminhamento a seguir.
PROPOSTA DE ENCAMINHAMENTO 
30.   Diante do exposto, submetem-se os autos à consideração superior, propondo: 
com fundamento nos arts. 1º, inciso I, 16, inciso III, alíneas ‘a’ e ‘b’, da Lei º 8.443/92 e c/c os arts. 19 e 23, inciso III, da mesma lei, e com arts. 1º, inciso I; 209, incisos I e II; 210 e 214, inciso III, do Regimento Interno do Tribunal de Contas da União, que sejam julgadas irregulares as contas do Sr. Michell Mendes Durans da Silva (CPF: XXX.347.102-XX) , Secretário de Justiça e Direitos Humanos do Estado do Pará, para condená-lo, ao pagamento da quantia a seguir especificada, com a fixação do prazo de quinze dias, a contar da notificação, para comprovar, perante este Tribunal (art. 214, inciso III, alínea ‘a’, do Regimento Interno) , o recolhimento da dívida aos cofres do Tesouro Nacional, atualizada monetariamente e acrescida dos juros de mora, calculados a partir das datas discriminadas, até a data do recolhimento, na forma prevista na legislação em vigor. 
	VALOR ORIGINAL (R$) 
	DATA DA OCORRÊNCIA

	161.647,55
	06/04/2015

	377.177,62
	14/05/2015

Valor atualizado até 4/6/2018: R$ 724.237,05
com fundamento nos art. 19 e inciso II do art. 57 da Lei º 8.443/92, que seja aplicada multa ao responsável; e
com fundamento no art. 60 da Lei º 8.443/92, que o responsável seja considerado inabilitado para o exercício de cargo em comissão ou função de confiança no âmbito da Administração Pública.”
2.	O Ministério Público, em parecer da lavra do Procurador Rodrigo Medeiros de Lima, manifestou-se, em essência, de acordo com a proposta oferecida, com as seguintes ressalvas (peça 37) :
“a) excluir a menção ao inexistente ‘inciso II’ do art. 57 da Lei 8.443/1992, feita na letra ‘b’ do parágrafo 30 da instrução à peça 34 (p. 6) , sem prejuízo de ser mantida a proposta da multa prevista no referido artigo da Lei Orgânica/TCU;
b)	por não ter sido demonstrada, pela unidade técnica, gravidade suficiente na conduta do Sr. Michell Mendes Durans da Silva, desconsiderar a proposta de inabilitação (art. 60 da Lei 8.443/1992) indicada na letra ‘c’ do parágrafo 30 da instrução à peça 34 (p. 6) ;
c)	incluir a remessa de cópia da deliberação que vier a julgar esta TCE ao Procurador-Chefe da Procuradoria da República no Estado do Pará, nos termos do § 3º do art. 16 da Lei 8.443/1992 c/c o § 7º do art. 209 do Regimento Interno/TCU, para adoção das medidas cabíveis.”
	É o relatório.

não há.

Procurador Rodrigo Medeiros de Lima.

TOMADA DE CONTAS ESPECIAL. CONVÊNIO. PROGRAMA DE PROTEÇÃO A VÍTIMAS E TESTEMUNHAS AMEAÇADAS DE MORTE NO ESTADO DO PARÁ (PROVITAS). OMISSÃO NO DEVER DE PRESTAR CONTAS. CITAÇÃO E AUDIÊNCIA. REVELIA. CONTAS IRREGULARES. DÉBITO. MULTA.

TOMADA DE CONTAS ESPECIAL (TCE)

Secretaria de Controle Externo da Previdência, do Trabalho e da Assistência Social.

Em apreciação, tomada de contas especial instaurada em decorrência da omissão no dever de prestar contas dos recursos repassados à Secretaria de Estado de Justiça e Direitos Humanos do Pará por meio do Convênio 15/2014, Siafi (683346) , celebrado com a antiga Secretaria de Direitos Humanos da Presidência da República – atual Ministério da Mulher, Família e Direitos Humanos –, que teve por objeto a manutenção do Programa de Proteção a Vítimas e Testemunhas Ameaçadas de Morte no Estado do Pará (Provitas) .
2.	Para execução do ajuste, com vigência de 30/12/2014 a 10/08/2015, foram previstos R$ 1.050.308,14, sendo R$ 511.482,97 relativos à contrapartida e R$ 538.825,17 à conta do concedente, repassados em 6/4/2015 (R$ 161.647,55) e 14/5/2015 (R$ 377.177,62) .
3.	Considerando a não apresentação da prestação de contas, o Relatório de Tomada de Contas Especial 12/2016 concluiu pela responsabilização solidária dos Srs. José Acriano Brasil Junior, exsecretário (gestão 2011-2014) , Michell Mendes Durans da Silva, secretário (gestão 2015-2018) , Simão Robison de Oliveira Jatene, governador (gestões 2011-2014 e 2015-2018) e da Secretaria de Justiça e Direitos Humanos do Estado do Pará.
4.	No âmbito desta Corte, contudo, a SecexPrevidência entendeu por afastar a responsabilidade do governador, dado que não realizou ato de gestão em relação ao ajuste; do exsecretário, cuja gestão encerrou em 31/12/2014, um dia após o início da vigência do convênio e, portanto, sua participação foi apenas a de assinar o termo do convênio; bem como da Secretaria de Justiça e Direitos Humanos do Estado do Pará, uma vez que a omissão no dever de prestar contas é irregularidade que recai sobre o agente (pessoa física) .
5. 	Ao concordar com a proposta de realizar a citação somente do responsável que permaneceu na gestão da secretaria durante a execução do Convênio 15/2014, Sr. Michell Mendes Durans da Silva, acrescentei a necessidade de promover, além da citação pela “não comprovação da boa e regular aplicação dos recursos em razão da omissão no dever de prestar contas”, a audiência do então secretário pelo “não cumprimento do prazo originalmente estipulado para prestação de contas”, consoante exposto no Memorando-Circular nº 43/2017 – Segecex.
6.	Promovidas as notificações, o responsável não apresentou alegações de defesa e razões de justificativa ou efetuou o recolhimento do débito imputado, embora a unidade técnica tenha autorizado a prorrogação de prazo por ele solicitada (peças 30 e 31) .
7.	Diante da revelia, a SecexPrevidência propõe julgar irregulares as contas do exsecretário, condená-lo ao pagamento do montante transferido (R$ 538.825,17) , aplicar multa e considera-lo inabilitado para o exercício de cargo em comissão ou função de confiança no âmbito da Administração Pública, nos termos do art. 60 da Lei 8.443/1992.
8.	O Ministério Público manifesta-se em essência de acordo com a proposta, com as seguintes ressalvas:
“a)	excluir a menção ao inexistente ‘inciso II’ do art. 57 da Lei 8.443/1992, feita na letra ‘b’ do parágrafo 30 da instrução à peça 34 (p. 6) , sem prejuízo de ser mantida a proposta da multa prevista no referido artigo da Lei Orgânica/TCU;
b)	por não ter sido demonstrada, pela unidade técnica, gravidade suficiente na conduta do Sr. Michell Mendes Durans da Silva, desconsiderar a proposta de inabilitação (art. 60 da Lei 8.443/1992) indicada na letra ‘c’ do parágrafo 30 da instrução à peça 34 (p. 6) ;
c)	incluir a remessa de cópia da deliberação que vier a julgar esta TCE ao Procurador-Chefe da Procuradoria da República no Estado do Pará, nos termos do § 3º do art. 16 da Lei 8.443/1992 c/c o § 7º do art. 209 do Regimento Interno/TCU, para adoção das medidas cabíveis.”
9.	De minha parte, anuo à análise realizada pela unidade técnica, de modo que adoto seus fundamentos como razões de decidir, com os ajustes sugeridos pelo MP/TCU.
10.	Nada obstante deferido o pleito de prorrogação, passado o prazo autorizado sem a apresentação de alegações de defesa, razões de justificativa ou recolhimento do débito imputado, o responsável deve ser considerado revel, nos termos do art. 12, § 3º, da Lei 8.443/1992, dando-se prosseguimento aos autos.
11.	Consoante jurisprudência pacífica desta Corte, compete ao gestor prestar contas da integralidade das verbas federais recebidas, cabendo-lhe o ônus da prova quanto à boa e regular aplicação desses recursos. Resta, portanto, caracterizada a responsabilidade do Sr. Michell Mendes Durans da Silva, pela omissão no dever de prestar contas e pelo não cumprimento do prazo estipulado para a prestação de contas.
12.	Quanto às oportunas ressalvas apresentadas pelo Procurador Rodrigo Medeiros de Lima, destaco que, de fato, a secretaria não trouxe razões suficientes para a proposta de inabilitação do responsável para o exercício de cargo em comissão ou função de confiança no âmbito da Administração Pública, consoante jurisprudência majoritária deste Tribunal em situações similares, a exemplo do Acórdão 2675/2017-TCU-Plenário:
“13.	Todavia, entendo não ser o caso de aplicação do art. 60 da Lei 8.443/1992, pois a declaração de inabilitação de responsável para o exercício de cargo em comissão ou função de confiança no âmbito da Administração Pública Federal requer uma prévia ponderação quanto à gravidade da infração cometida, o que não se verificou nestes autos.
14.	A omissão no dever de prestar contas e a realização de pagamentos indevidos não têm, por si sós, gravidade suficiente para atrair a incidência da penalidade prevista no art. 60 da Lei 8.443/1992.”
13.	Ademais, entendo que a irregularidade das contas deve estar fundamentada nas alíneas “a” e “c” do inciso III do art. 16 da Lei 8.443/1992, ao invés das alíneas “a” e “b” propostas pela unidade técnica, o que, inclusive propiciará a remessa da deliberação à Procuradoria da República no Estado do Pará, nos termos do art. 16, § 3º, da Lei 8.443/92, sugerida pelo Procurador 
14.	Destarte, não apresentado qualquer elemento apto a elidir a irregularidade imputada ao Sr. Michell Mendes Durans da Silva, cabe julgar suas contas irregulares, com fundamento no art. 16, inciso III, alíneas “a” e “c”, da Lei 8.443/1992, condená-lo a ressarcir o valor total repassado e aplicar a multa prevista no art. 57 da mesma lei. 
	Ante o exposto, manifesto-me por que o Tribunal aprove o acórdão que ora submeto à apreciação deste Colegiado.
TCU, Sala das Sessões Ministro Luciano Brandão Alves de Souza, em 12 de março de 2019.
AUGUSTO SHERMAN CAVALCANTI 
Relator